ACORDAO-COMPLETO-2387617

ACÓRDÃO 4459/2020 ATA 10/2020 - PRIMEIRA CÂMARA

VISTOS, relatados e discutidos estes autos de tomada de contas especial instaurada pelo Fundo Nacional de Desenvolvimento da Educação (FNDE) em desfavor do Senhor Domingos Sávio Fonseca Silva, ex-prefeito do Município de Turilândia/MA (gestões 2005/2008 e 2009/2012) , em razão de omissão na prestação de contas dos recursos repassados no âmbito do Programa Nacional de Alimentação Escolar (Pnae) , no exercício de 2011, 
ACORDAM os Ministros do Tribunal de Contas da União, reunidos em sessão de 1ª Câmara, ante as razões expostas pelo Relator, em:
	9.1. considerar revel, para todos os efeitos, o Sr. Domingos Sávio Fonseca Silva (CPF XXX.938.193-XX) , dando-se prosseguimento ao processo, nos termos do art. 12, § 3º, da Lei 8.443/1992;
	9.2. julgar irregulares as contas do Sr. Domingos Sávio Fonseca Silva (CPF XXX.938.193-XX) , com fundamento nos arts. 1º, inciso I, 16, inciso III, alíneas “a” e “c”, da Lei 8.443/1992, c/c os arts. 19 e 23, inciso III, da mesma Lei, condenando-o ao pagamento da quantia a seguir especificada, com fixação do prazo de 15 (quinze) dias, a contar da notificação, para comprovar, perante o Tribunal (art. 214, III, “a”, do Regimento Interno) , o recolhimento da dívida aos cofres do Fundo Nacional de Desenvolvimento da Educação, atualizada monetariamente e acrescida dos juros de mora, calculados a partir das datas indicadas, até a data do recolhimento, na forma da legislação em vigor:
	Valor (R$) 
	Data

	39.390,00
	15/3/2011

	39.390,00
	31/3/2011

	26.304,00
	2/5/2011

	13.086,00
	3/5/2011

	39.390,00
	1º/6/2011

	102.390,00
	4/7/2011

	39.390,00
	29/7/2011

	39.390,00
	1º/9/2011

	39.390,00
	30/9/2011

	39.390,00
	31/10/2011

	39.390,00
	30/11/2011

	9.3. aplicar ao Sr. Domingos Sávio Fonseca Silva (CPF XXX.938.193-XX) a multa prevista no art. 57 da Lei 8.443/1992, no valor de R$ 80.000,00 (oitenta mil reais) , com a fixação do prazo de quinze dias, a contar da notificação, para comprovar, perante o Tribunal (art. 214, inciso III, alínea “a”, do Regimento Interno) , o recolhimento da dívida aos cofres do Tesouro Nacional, atualizada monetariamente desde a data do presente Acórdão até a data do efetivo recolhimento, se paga após o vencimento, na forma da legislação em vigor;
	9.4. autorizar, desde logo, nos termos do art. 28, inciso II, da Lei 8.443/1992, a cobrança judicial das dívidas caso não atendidas as notificações;
	9.5. dar ciência desta deliberação ao responsável, ao Fundo Nacional de Desenvolvimento da Educação (FNDE) , bem como à Procuradoria da República no Estado do Maranhão.

Tomada de contas especial instaurada em razão de omissão na prestação de contas dos recursos repassados no âmbito do Programa Nacional de Alimentação Escolar (Pnae), no exercício de 2011

Primeira Câmara

Município de Turilândia/MA.

3. Responsável: Domingos Sávio Fonseca Silva (CPF XXX.938.193-XX).

13.1. Ministros presentes: Walton Alencar Rodrigues (Presidente), Benjamin Zymler, Bruno Dantas e Vital do Rêgo.
13.2. Ministros-Substitutos presentes: Augusto Sherman Cavalcanti (Relator) e Weder de Oliveira.

AUGUSTO SHERMAN

Adoto, como relatório, a instrução elaborada no âmbito da Secretaria de Controle Externo de Tomada de Contas Especial, que contou com a anuência dos dirigentes da unidade técnica e do representante do Ministério Público (peças 50-53) :
“INTRODUÇÃO
1.	Trata-se de tomada de contas especial instaurada pelo Fundo Nacional de Desenvolvimento da Educação - FNDE, em desfavor do Sr. Domingos Sávio Fonseca Silva, Prefeito Municipal de Turilândia/MA nas gestões 2005/2008 e 2009/2012, em razão da omissão no dever de prestar contas dos recursos repassados por conta do Programa Nacional de Alimentação Escolar – PNAE, no exercício de 2011, cujo prazo expirou em 30/4/2013.
HISTÓRICO
2.	        Por conta do PNAE, cujo objeto era a ‘aquisição exclusiva de gêneros alimentícios, em caráter complementar, para atendimento dos alunos matriculados em creches, pré-escolas e em escolas do ensino fundamental das redes federal, estadual, do Distrito Federal e municipal, inclusive as indígenas e as localizadas em áreas remanescentes de quilombos, e, excepcionalmente, aquelas qualificadas como entidades filantrópicas ou por elas mantidas’, foram repassados, em 2011, os valores abaixo (Peças 6/7) :
	Valor (R$) 
	Data

	39.390,00
	15/3/2011

	39.390,00
	31/3/2011

	26.304,00
	2/5/2011

	13.086,00
	3/5/2011

	39.390,00
	1º/6/2011

	102.390,00
	4/7/2011

	39.390,00
	29/7/2011

	39.390,00
	1º/9/2011

	39.390,00
	30/9/2011

	39.390,00
	31/10/2011

	39.390,00
	30/11/2011

3.	         O fundamento para a instauração desta Tomada de Contas Especial, conforme apontado na Informação nº 2252/2017/SEOPC/COPRA/CGCAP/DIFIN-FNDE (Peça 9) , foi a omissão no dever legal de prestar contas dos recursos oriundos do PNAE/2011, no montante de R$ 457.440,00. Como também se verificou a não comprovação da boa e regular aplicação dos recursos objeto deste processo, cabe ressaltar que é pacífica a jurisprudência deste Tribunal no sentido de que compete ao gestor o ônus de provar a aplicação regular dos recursos que lhe foram confiados (v. Acórdão 974/2018-TCU-Plenário (Relator Bruno Dantas) , 511/2018-Plenário (Relator Aroldo Cedraz) , 3875/2018-Primeira Câmara (Relator Vital Do Rêgo) , 1983/2018-Primeira Câmara (Relator Bruno Dantas) , 1294/2018-Primeira Câmara (Relator Bruno Dantas) , 3200/2018-Segunda Câmara (Relator Aroldo Cedraz) , 2512/2018-Segunda Câmara (Relator Aroldo Cedraz) , 2384/2018-Segunda Câmara (Relator José Múcio Monteiro) , 2014/2018-Segunda Câmara (Relator Aroldo Cedraz) , 901/2018-Segunda Câmara (Relator José Múcio Monteiro) , entre outros. 
4.	         Por meio do Ofício nº 2326E/2013/COPRA/CGCAP/DIFIN-FNDE, reiterado posteriormente pelo de nº 14590/2017, foi o ex-prefeito notificado, porém não teve ciência dos mesmos, tendo sido publicado o Edital de Notificação nº 57, no DOU de 2/8/2017, com vistas à apresentação de defesa quanto às ocorrências apontadas na prestação de contas (Peça 10) , mas, expirado o prazo concedido, o responsável não providenciou adimplir a obrigação de prestar contas, tampouco efetuar o recolhimento dos recursos.
5.		O sucessor na Prefeitura, Sr. Alberto Magno Serrão Mendes, também foi notificado como corresponsável, já que o prazo para apresentação da prestação de contas recaiu em sua gestão – 30/4/2013, tendo ingressado com representação no Ministério Público estadual contra o ex-gestor (Peças 11 e 12) , o que foi considerado suficiente pela Procuradoria Federal no FNDE como comprovação da adoção das medidas competentes de resguardo ao Erário.
6.	         Diante do não saneamento das irregularidades apontadas e da não devolução dos recursos, instaurou-se a Tomada de Contas Especial. No Relatório de Tomada de Contas Especial nº 581/2017-DIREC/COTCE/CGCAP/DIFIN-FNDE/MEC (Peça 17) conclui-se que o prejuízo importaria no valor total dos recursos repassados, imputando-se a responsabilidade ao Sr. Domingos Sávio Fonseca Silva, Prefeito Municipal de Turilândia/MA (gestões 2005/2008 e 2009/2012) , em razão da omissão no dever de prestar contas dos recursos repassados pelo FNDE por conta do PNAE, no exercício de 2011.
7.		O Relatório de Auditoria nº 101/2018 da Controladoria Geral da União (Peça 18) também chegou às mesmas conclusões. Após serem emitidos o Certificado de Auditoria, o Parecer do Dirigente e o Pronunciamento Ministerial (Peças 19/21) , o processo foi remetido a esse Tribunal.
8.		Na instrução inicial (Peça 25) , analisando-se os documentos nos autos, concluiu-se pela necessidade de realização da citação/audiência do responsável, nestes termos:
	a) realizar a citação do Sr. Domingos Sávio Fonseca Silva (CPF XXX.938.193-XX) , com fundamento nos arts. 10, § 1º, e 12, incisos I e II, da Lei 8.443/1992 c/c o art. 202, incisos I e II, do RI/TCU, para, no prazo de quinze dias, apresentar alegações de defesa quanto à irregularidade detalhada a seguir:
i)  Irregularidade:  não comprovação da boa e regular aplicação dos recursos em razão da omissão no dever de prestar contas;
ii)  Conduta: omitir-se no dever de prestar contas dos valores transferidos pelo FNDE por meio do PNAE, cujo prazo para apresentação das contas expirou em 30/04/2013;
iii)  Dispositivos violados: Constituição Federal art. 37, caput, c/c art. 70, parágrafo único; Decreto–lei 200/67, art. 93, Portaria Interministerial 127/2008, e Resolução CD/FNDE nº 38/2009;
e/ou recolher aos cofres do FNDE a quantia abaixo indicada, referente à irregularidade e à conduta de que trata o item 14, alíneas ‘i’ e ‘ii’, atualizada monetariamente a partir da respectiva data até o efetivo recolhimento, abatendo-se na oportunidade a quantia eventualmente ressarcida, na forma da legislação em vigor.
Débito: PNAE/2011
	Valor (R$) 
	Data

	39.390,00
	15/3/2011

	39.390,00
	31/3/2011

	26.304,00
	2/5/2011

	13.086,00
	3/5/2011

	39.390,00
	1º/6/2011

	102.390,00
	4/7/2011

	39.390,00
	29/7/2011

	39.390,00
	1º/9/2011

	39.390,00
	30/9/2011

	39.390,00
	31/10/2011

	39.390,00
	30/11/2011

	Valor atualizado do débito em 10/5/2018: R$ 682.448,90.
	b) informar o responsável de que, caso venha a ser condenado pelo Tribunal, o débito ora apurado será acrescido de juros de mora, nos termos do § 1º do art. 202 do RI/TCU, o recolhimento tempestivo do débito somente saneará o processo caso seja reconhecida a sua boa-fé e não se constate outra irregularidade nas contas, nos termos do art. 12, inciso VI, da Resolução-TCU 170/2004, e que o não atendimento à citação implicará revelia, para todos os efeitos, dando-se prosseguimento ao processo, nos termos do art. 12, inciso VII, da Resolução-TCU 170/2004.
	c) realizar a audiência do Sr. Domingos Sávio Fonseca Silva (CPF XXX.938.193-XX) , prefeito do Município de Turilândia/MA nas gestões 2005-2008 e 2009-2012, com fundamento nos arts. 10, § 1º, e 12, incisos I e III, da Lei 8.443/1992 c/c o art. 202, incisos I e III, do RI/TCU, para no prazo de quinze dias, apresentar razões de justificativa quanto à irregularidade detalhada a seguir:
i)  Irregularidade: Não cumprimento do prazo originalmente estipulado para prestação de contas; 
ii)  Conduta: descumprir o prazo originalmente estipulado para prestação de contas dos valores transferidos pelo FNDE por meio do PNAE, cujo prazo para apresentação das contas expirou em 30/04/2013;
iii)  Dispositivos violados: Constituição Federal art. 37, caput, c/c art. 70, parágrafo único; Decreto–lei 200/67, art. 93; Portaria Interministerial 127/2008, e Resolução CD/FNDE nº 38/2009.
9.	Em cumprimento ao Pronunciamento da Unidade (Peça 27) , foi efetuada a citação/audiência do Sr. Domingos Sávio Fonseca Silva:
	Ofício
	Data de Recebimento do Ofício
	Nome do Recebedor do Ofício
	Observação
	Fim do Prazo para Defesa

	0560/2018-Secex-TCE (Peça 28) , de 12/7/2018
	-
	-
	Aviso de Recebimento devolvido como ‘não procurado’ (Peças 29-30) , apesar de enviado ao endereço do responsável, conforme pesquisa nos sistemas corporativos do TCU (Peça 22) 
	-

	0783 e 0784/2019/2018-Secex-TCE (Peças 32-33) , de 20/3/2019
	-
	-
	Avisos de Recebimento devolvidos como ‘mudou-se’ e ‘não procurado’ (Peças 34-36) , apesar de enviados aos endereços do responsável, conforme pesquisa nos sistemas corporativos do TCU (Peça 31) 
	-

	3208/2019-Secex-TCE (Peça 41) , de 11/6/2019
	26/6/2019
	Domingos Sávio Fonseca Silva (o próprio responsável) 
	-
	12/7/2019

10.	Transcorrido o prazo regimental, o responsável permaneceu silente, devendo ser considerado revel, nos termos do art. 12, § 3º, da Lei 8.443/1992.
EXAME TÉCNICO
Da validade das notificações
11.	Preliminarmente, cumpre tecer breves considerações sobre a forma como são realizadas as comunicações processuais no TCU. A esse respeito, destacam-se o art. 179, do Regimento Interno do TCU (Resolução 155, de 4/12/2002) e o art. 4º, inciso III, § 1º, da Resolução TCU 170, de 30 de junho de 2004, in verbis:
Art. 179. A citação, a audiência ou a notificação, bem como a comunicação de diligência, farse-ão:
I - mediante ciência da parte, efetivada por servidor designado, por meio eletrônico, fac-símile, telegrama ou qualquer outra forma, desde que fique confirmada inequivocamente a entrega da comunicação ao destinatário;
II - mediante carta registrada, com aviso de recebimento que comprove a entrega no endereço do destinatário;
III - por edital publicado no Diário Oficial da União, quando o seu destinatário não for localizado
 (...) 
Art. 3º As comunicações serão dirigidas ao responsável, ou ao interessado, ou ao dirigente de órgão ou entidade, ou ao representante legal ou ao procurador constituído nos autos, com poderes expressos no mandato para esse fim, por meio de:
I - correio eletrônico, fac-símile ou telegrama;
II - servidor designado;
III - carta registrada, com aviso de recebimento;
IV - edital publicado no Diário Oficial da União, quando o seu destinatário não for localizado, nas hipóteses em que seja necessário o exercício de defesa’.
 Art. 4º. Consideram-se entregues as comunicações:
I - efetivadas conforme disposto nos incisos I e II do artigo anterior, mediante confirmação da ciência do destinatário;
II - realizadas na forma prevista no inciso III do artigo anterior, com o retorno do aviso de recebimento, entregue comprovadamente no endereço do destinatário;
III - na data de publicação do edital no Diário Oficial da União, quando realizadas na forma prevista no inciso IV do artigo anterior.
§ 1º O endereço do destinatário deverá ser previamente confirmado mediante consulta aos sistemas disponíveis ao Tribunal ou a outros meios de informação, a qual deverá ser juntada ao respectivo processo.
 (...) 
12.	Portanto, temos que a validade da citação via postal não depende de que o aviso de recebimento seja assinado pelo próprio destinatário da comunicação, o que dispensa, no caso em tela, a entrega do AR em ‘mãos próprias’. A exigência da norma é no sentido de o Tribunal verificar se a correspondência foi entregue no endereço correto, residindo aqui a necessidade de certeza inequívoca. 
13.	Não é outra a orientação da jurisprudência do TCU, conforme se verifica dos julgados a seguir transcritos:
São válidas as comunicações processuais entregues, mediante carta registrada, no endereço correto do responsável, não havendo necessidade de que o recebimento seja feito por ele próprio (Acórdão 3648/2013-TCU-Segunda Câmara, Relator Ministro JOSÉ JORGE) ;
É prescindível a entrega pessoal das comunicações pelo TCU, razão pela qual não há necessidade de que o aviso de recebimento seja assinado pelo próprio destinatário. Entregandose a correspondência no endereço correto do destinatário, presume-se o recebimento da citação. (Acórdão 1019/2008-TCU-Plenário, Relator Ministro BENJAMIN ZYMLER) ;
As comunicações do TCU, inclusive as citações, deverão ser realizadas mediante Aviso de Recebimento - AR, via Empresa Brasileira de Correios e Telégrafos, bastando para sua validade que se demonstre que a correspondência foi entregue no endereço correto. (Acórdão 1526/2007-TCU-Plenário, Relator Ministro AROLDO CEDRAZ) .
14.	A validade do critério de comunicação processual do TCU foi referendada pelo Supremo Tribunal Federal, nos termos do julgamento do MS-AGR 25.816/DF, por meio do qual se afirmou a desnecessidade da ciência pessoal do interessado, entendendo-se suficiente a comprovação da entrega do ‘AR’ no endereço do destinatário:
EMENTA: AGRAVO REGIMENTAL. MANDADO DE SEGURANÇA. DESNECESSIDADE DE INTIMAÇÃO PESSOAL DAS DECISÕES DO TRIBUNAL DE CONTAS DA UNIÃO. ART. 179 DO REGIMENTO INTERNO DO TCU. INTIMAÇÃO DO ATO IMPUGNADO POR CARTA REGISTRADA, INICIADO O PRAZO DO ART. 18 DA LEI nº 1.533/51 DA DATA CONSTANTE DO AVISO DE RECEBIMENTO. DECADÊNCIA RECONHECIDA. AGRAVO IMPROVIDO.
O envio de carta registrada com aviso de recebimento está expressamente enumerado entre os meios de comunicação de que dispõe o Tribunal de Contas da União para proceder às suas intimações.
O inciso II do art. 179 do Regimento Interno do TCU é claro ao exigir apenas a comprovação da entrega no endereço do destinatário, bastando o aviso de recebimento simples.
15.	No caso vertente, a citação/audiência do responsável foi encaminhada ao endereço constante dos Sistemas Corporativos do TCU (Peça 31) , e a entrega do ofício nesse endereço ficou comprovada, conforme AR assinado pelo próprio responsável à Peça 46.
16.	Apesar de regularmente citado, o responsável deixou transcorrer in albis o prazo regimental que lhe foi concedido para apresentar alegações de defesa e/ou efetuar o recolhimento do débito, motivo pelo qual se impõe o reconhecimento da revelia de que trata o art. 12, § 3º, da Lei 8.443/1992.
17.	Deve-se observar que, nos processos do TCU, a revelia não implica a presunção de que sejam verdadeiras todas as imputações levantadas contra os responsáveis, diferentemente do que ocorre no processo civil, em que o não comparecimento do réu aos autos leva à presunção da verdade dos fatos narrados pelo autor. Dessa forma, a avaliação da responsabilidade do agente não pode prescindir da prova existente no processo ou para ela carreada.
18.	Assim, independentemente da revelia, a avaliação da responsabilidade do agente nos processos desta Corte não prescinde dos elementos existentes nos autos ou para ele carreados, uma vez que são regidos pelo princípio da verdade material (Acórdão 163/2015-TCU-Segunda Câmara, Relator Ministro ANDRÉ DE CARVALHO; 2.685/2015 - TCU - 2ª Câmara, Relator Ministro RAIMUNDO CARREIRO; 2.801/2015 - TCU - 1ª Câmara, Relator Ministro WALTON ALENCAR RODRIGUES; 4.340/2015 - TCU - 1ª Câmara, Relator Ministro WEDER DE OLIVEIRA e 5.537/2015 - TCU - 1ª Câmara, Relator Ministro WEDER DE OLIVEIRA) . 
19.	Entretanto, cabe destacar que, nas fases anteriores desta TCE, o responsável também não se manifestou quanto às irregularidades que lhe foram imputadas, mantendo-se omisso, conforme registrado no Relatório de TCE n. 581/2017-DIREC/COTCE/CGCAP/DIFIN-FNDE/MEC (Peça 17) .
20.	Adicionalmente, a irregularidade imputada ao responsável está claramente demonstrada nos autos, não sendo possível, nesta fase processual, o aproveitamento de qualquer análise de elementos em defesa do Sr. Domingos Sávio Fonseca Silva.
Da análise da pretensão punitiva
21.	Vale ressaltar que a jurisprudência pacífica nesta Corte é no sentido da imprescritibilidade das ações de ressarcimento ao erário (Súmula-TCU 282) . Dessa forma, identificado dano ao erário, deve-se instaurar e julgar o processo de tomada de contas especial para responsabilizar seus agentes causadores, respeitando o direito ao contraditório e à ampla defesa, independentemente de quando ocorreram os atos impugnados.
22.	Já a pretensão punitiva do TCU, conforme Acórdão 1441/2016-TCU-Plenário, que uniformizou a jurisprudência acerca dessa questão, subordina-se ao prazo geral de prescrição indicado no art. 205 do Código Civil, que é de 10 anos, contado da data de ocorrência da irregularidade sancionada, nos termos do art. 189 do Código Civil, sendo este prazo interrompido pelo ato que ordenar a citação, a audiência ou a oitiva do responsável. Conforme o mesmo Acórdão, a ocorrência desta espécie de prescrição será aferida, independentemente de alegação da parte, em cada processo no qual haja intenção de aplicação das sanções previstas na Lei 8.443/1992.
23.	Considerando que o ato imputado foi a omissão da prestação de contas dos recursos repassados à Prefeitura Municipal de Turilândia/MA por conta do PNAE/2011, o início da contagem do prazo prescricional deverá coincidir com o final do prazo fixado para a apresentação da referida prestação de contas, que, no presente caso, ocorreu em 30/4/2013. Sendo assim, em razão de não ter transcorrido mais de 10 anos entre esta data e a data que ordenou a citação (23/5/2018 – Peça 27) , constata-se que não ocorreu a prescrição da pretensão punitiva.
24.	Em se tratando de processo em que a parte interessada não se manifestou acerca das irregularidades imputadas, não há elementos para que se possa efetivamente aferir e reconhecer a ocorrência de boa-fé na conduta do responsável, podendo este Tribunal, desde logo, proferir o julgamento de mérito pela irregularidade das contas, conforme nos termos dos §§ 2º e 6º do art. 202 do Regimento Interno do TCU (Acórdão 2064/2011-TCU-Primeira Câmara, Relator Ministro Ubiratan Aguiar; Acórdão 6182/2011-TCU-Primeira Câmara, Relator Ministro-Substituto Weder de Oliveira; Acórdão 4072/2010-TCU-Primeira Câmara, Relator Ministro Valmir Campelo; Acórdão 1189/2009-TCU-Primeira Câmara, Relator Ministro-Substituto Marcos Bemquerer; Acórdão 731/2008-TCU-Plenário, Relator Ministro Aroldo Cedraz) . 
25. 	Dessa forma, o responsável deve ser considerado revel, nos termos do art. 12, §3º, da Lei 8.443/1992, devendo as contas serem julgadas irregulares, condenando-o ao débito apurado e aplicando-lhe a multa prevista no art. 57 da Lei 8.443/1992.
CONCLUSÃO
26.	A partir dos elementos constantes dos autos, foi possível verificar que o Sr. Domingos Sávio Fonseca Silva, Prefeito Municipal de Turilândia/MA nas gestões 2005/2008 e 2009/2012, era a pessoa responsável pela gestão e execução dos recursos federais recebidos à conta do PNAE/2011, bem como o Alberto Magno Serrão Mendes, ex-prefeito Municipal de Turilândia/MA (gestão 2013/2016) era o responsável pela omissão na apresentação da prestação de contas por meio do SiGPC, nos termos da Súmula 230 do TCU, tendo o prazo final da aludida prestação de contas expirado em 30/4/2013. No entanto, o Sr. Alberto Magno Serrão Mendes adotou as medidas legais visando ao resguardo do patrimônio público, por meio de Representação protocolizada junto ao Ministério Público estadual contra o ex-gestor (Peças 11 e 12) , o que afastou a sua responsabilidade nos presentes autos, a teor da Súmula 230 do TCU.
27.	Por outro lado, o Sr. Domingos Sávio Fonseca Silva não tomou as medidas necessárias para a comprovação do regular uso dos valores públicos, sendo, portanto, o responsável pelo prejuízo apurado nesta Tomada de Contas Especial. 
28.	Diante da revelia do responsável e inexistindo nos autos elementos que permitam concluir pela ocorrência de boa-fé ou de outros excludentes de culpabilidade em sua conduta, propõe-se que suas contas sejam julgadas irregulares, e que o Sr. Domingos Sávio Fonseca Silva seja condenado em débito.
PROPOSTA DE ENCAMINHAMENTO:
29.	Diante do exposto, submetem-se os presentes autos à consideração superior, propondo-se: 
a)	considerar revel, para todos os efeitos, o Sr. Domingos Sávio Fonseca Silva (CPF XXX.938.193-XX) , Prefeito Municipal de Turilândia/MA nas gestões 2005/2008 e 2009/2012, dando-se prosseguimento ao processo, com fundamento no art. 12, § 3º da Lei nº 8.443/1992;
b)	julgar irregulares, nos termos arts. 1º, inciso I, 16, inciso III, alíneas ‘a’ e ‘c‘, da Lei 8.443/1992 c/c os arts. 19 e 23, inciso III, da mesma Lei, e com os arts. 1º, inciso I, 209, I, 210 e 214, inciso III, do Regimento Interno, as contas do Sr. Domingos Sávio Fonseca Silva (CPF XXX.938.193-XX) , condenando-o ao pagamento das quantias a seguir especificadas, atualizadas monetariamente e acrescidas dos juros de mora, calculados a partir das datas discriminadas até a efetiva quitação do débito, fixando-lhe o prazo de 15 (quinze) dias para que comprove, perante o Tribunal, o recolhimento da referida quantia aos cofres do Fundo Nacional de Desenvolvimento da Educação - FNDE, nos termos do art. 23, inciso III, alínea ‘a’, da citada Lei c/c o art. 214, inciso III, alínea ‘a’, do Regimento Interno, ante a não comprovação da boa e regular aplicação dos recursos federais repassados ao município de Turilândia/MA, em face da omissão no dever de prestar contas dos valores transferidos, no âmbito do Programa Nacional de Alimentação Escolar - PNAE, no exercício de 2011, cujo prazo expirou em 30/4/2013:
	Valor (R$) 
	Data

	39.390,00
	15/3/2011

	39.390,00
	31/3/2011

	26.304,00
	2/5/2011

	13.086,00
	3/5/2011

	39.390,00
	1º/6/2011

	102.390,00
	4/7/2011

	39.390,00
	29/7/2011

	39.390,00
	1º/9/2011

	39.390,00
	30/9/2011

	39.390,00
	31/10/2011

	39.390,00
	30/11/2011

Valor atualizado do débito até 13/11/2019: R$ 822.821,27.
c)	aplicar ao Sr. Domingos Sávio Fonseca Silva (CPF XXX.938.193-XX)  a multa referida no art. 57 da Lei nº 8.443, de 1992, fixando-lhe o prazo de 15 (quinze) dias, a partir da notificação, para que comprove, perante o Tribunal, seu recolhimento aos cofres do Tesouro Nacional, atualizada monetariamente desde a data deste acórdão até a data do efetivo pagamento;
d)	autorizar, desde logo, a cobrança judicial da dívida, nos termos do art. 28, inciso II, da multicitada Lei 8.443/1992, caso não atendida a notificação;
e)	autorizar também  desde logo, se requerido, com fundamento no art. 26, da Lei 8.443/1992, c/c o art. 217, do Regimento Interno do TCU, o parcelamento da dívida em até 36 (trinta e seis) parcelas, incidindo sobre cada parcela, corrigida monetariamente, os correspondentes legais, fixando-lhe o prazo de quinze dias, a contar do recebimento da notificação, para comprovar perante o Tribunal o recolhimento da primeira parcela, e de trinta dias, a contar da parcela anterior, para comprovar os recolhimentos das demais parcelas, devendo incidir sobre cada valor mensal, atualizado monetariamente, os juros de mora devidos, no caso do débito, na forma prevista na legislação em vigor, alertando a responsável de que a falta de comprovação do recolhimento de qualquer parcela implicará o vencimento antecipado do saldo devedor, nos termos do art. 26, parágrafo único, da Lei 8.443/1992, c/c o art. 217, §2º, do Regimento Interno deste Tribunal;
f)	enviar cópia do Acórdão a ser prolatado, bem como do Relatório e do Voto que o fundamentarem ao Chefe da Procuradoria-Geral da República no Maranhão, nos termos do § 3º do art. 16 da Lei 8.443/1992 c/c o § 7º do art. 209 do Regimento Interno do TCU, para adoção das medidas cabíveis, informando-lhe que o inteiro teor da deliberação pode ser consultado no endereço www.tcu.gov.br/acordaos;
g)	encaminhar cópia do Acórdão que vier a ser proferido ao Fundo Nacional de Desenvolvimento da Educação - FNDE, e ao responsável, para ciência, informando que a presente deliberação, acompanhada do Relatório e do Voto que a fundamenta, está disponível para a consulta no endereço www.tcu.gov.br/acordaos, além de esclarecer que, caso requerido, o TCU poderá fornecer sem custos as correspondentes cópias, de forma impressa.”
	É o relatório.

não há.

Procurador Júlio Marcelo de Oliveira.

TOMADA DE CONTAS ESPECIAL. MUNICÍPIO DE TURILÂNDIA/MA. OMISSÃO NO DEVER DE PRESTAR CONTAS DOS RECURSOS RECEBIDOS NO ÂMBITO DO PROGRAMA NACIONAL DE ALIMENTAÇÃO ESCOLAR - PNAE/2011. CITAÇÃO E AUDIÊNCIA. REVELIA. CONTAS IRREGULARES. DÉBITO. MULTA.

TOMADA DE CONTAS ESPECIAL (TCE)

Secretaria de Controle Externo de Tomada de Contas Especial.

Em exame, tomada de contas especial instaurada pelo Fundo Nacional de Desenvolvimento da Educação (FNDE) em desfavor do Senhor Domingos Sávio Fonseca Silva, ex-prefeito do Município de Turilândia/MA (gestões 2005/2008 e 2009/2012) , em razão de omissão no dever de prestar de contas dos recursos recebidos no âmbito do Programa Nacional de Alimentação Escolar (Pnae) , no exercício de 2011.
2.	No âmbito desta Corte, a SecexTCE promoveu a citação do responsável, em decorrência da não comprovação da boa e regular aplicação dos recursos haja vista a omissão, e a audiência, em razão do não cumprimento do prazo originalmente estipulado para prestação de contas.
3.	O ex-gestor, todavia, permaneceu silente. Diante da revelia e inexistindo nos autos elementos que permitam concluir pela ocorrência de boa-fé ou outros excludentes de culpabilidade, a unidade técnica, com o aval do Ministério Público, propõe julgar irregulares as contas do responsável, condená-lo ao pagamento de R$ 456.900,00 e aplicar a multa prevista no art. 57 da Lei 8.443/1992.
4.	Anuo ao encaminhamento formulado pela SecexTCE, de modo que adoto sua análise como razões de decidir.
5.	Apenas ressalvo que o total repassado ao município foi de R$ 457.440,00, conforme relação de ordens bancárias emitidas (peça 6) e relatório de TCE (peça 17) , contudo, o somatório das parcelas do débito constante da citação (peça 41) e da proposta de mérito (peça 50) alcança o total de R$ 456.900,00. Considerando que não se revela razoável a renovação da citação para correção do valor, diante da diminuta diferença (R$ 540,00) , manifesto-me de acordo com a condenação pelo montante de R$ 456.900,00, de modo a não configurar prejuízo à defesa.
6.	O ofício de notificação foi recebido pelo próprio ex-prefeito no endereço constante dos Sistemas Corporativos do TCU (peças 31 e 46) . Passado o prazo sem a apresentação de alegações de defesa e razões de justificativa ou do recolhimento do débito imputado, cabe considerar o responsável revel, nos termos do art. 12, § 3º, da Lei 8.443/1992, dando-se prosseguimento aos autos.
7.	Consoante jurisprudência pacífica desta Corte, compete ao gestor prestar contas da integralidade das verbas federais recebidas, cabendo-lhe o ônus da prova quanto à boa e regular aplicação desses recursos. 
8.	Como visto, o prefeito sucessor demonstrou que adotou as medidas legais visando ao resguardo do patrimônio público, por meio de Representação protocolizada junto ao Ministério Público Estadual contra o ex-gestor, o que afasta sua responsabilidade nos termos da Súmula TCU 230.
9.	Quanto ao Sr. Domingos Sávio Fonseca Silva, não ter apresentado qualquer elemento apto a elidir a irregularidade, suas contas devem ser julgadas irregulares, com fundamento no art. 16, inciso III, alíneas “a” e “c”, da Lei 8.443/1992, com condenação ao ressarcimento do valor apontado na citação e aplicação da multa prevista no art. 57 da mesma lei. 
10.	Apropriado, ainda, nos termos do art. 16, § 3º, da Lei 8.443/92 c/c o § 7º do art. 209 do RI/TCU, dar ciência da deliberação à Procuradoria da República no Estado do Maranhão para adoção das medidas que considere cabíveis.
	Ante o exposto, manifesto-me por que o Tribunal aprove o acórdão que ora submeto à apreciação deste Colegiado.
TCU, Sala das Sessões Ministro Luciano Brandão Alves de Souza, em 14 de abril de 2020.
AUGUSTO SHERMAN CAVALCANTI 
Relator